ACORDAO-COMPLETO-2362252

ACÓRDÃO 2468/2019 ATA 39/2019 - PLENÁRIO

VISTOS, relatados e discutidos estes autos que discutem, na presente fase, monitoramento do Acórdão 2336/2015-TCU-Plenário;
ACORDAM os Ministros do Tribunal de Contas da União, reunidos em Sessão do Plenário, ante as razões expostas pelo Relator, em:
9.1. considerar: o item 9.2.1 da decisão monitorada em cumprimento; o item 9.2.3 cumprido parcialmente; e os itens 9.2.2 e 9.3 cumpridos;
9.2. determinar ao Departamento de Polícia Rodoviária Federal que encaminhe, no prazo de 15 (quinze) dias, as seguintes informações, discriminadas por regional:
9.2.1. número dos contratos e/ou convênios ou outros ajustes congêneres firmados para fins de recolhimento, guarda e desfazimento de veículos apreendidos ou removidos das rodovias federais;
9.2.2. quantidade de veículos recolhidos e leiloados e em estoque (acumulado) em 2017, 2018 e 2019;
9.3. solicitar ao Conselho Nacional de Justiça que, no prazo de 30 (trinta) dias, preste informações acerca da conveniência, oportunidade e viabilidade de ser firmado acordo de cooperação técnica junto ao Departamento de Polícia Rodoviária Federal/Ministério da Justiça e da Segurança Pública com o fito de empreender esforços conjuntos no sentido de dar destinação aos veículos recolhidos sobre os quais conste alguma restrição judicial;
9.4. dar ciência deste acórdão ao Departamento de Polícia Rodoviária Federal, à Superintendência Regional da Polícia Rodoviária Federal no Distrito Federal e ao Ministro de Estado da Justiça e Segurança Social;
9.5. encaminhar cópia desta decisão ao Conselho Nacional de Justiça, bem como cópia das peças 72 e 74, como subsídio para sua manifestação;
9.6. restituir os autos à unidade técnica para prosseguimento do feito.

Monitoramento de acórdão que considerou procedente denúncia sobre descumprimento de atribuições legais referentes à remoção e ao armazenamento de veículos, objetos e animais encontrados em situação irregular nas rodovias federais.

Departamento de Polícia Rodoviária Federal; Superintendência Regional da Polícia Rodoviária Federal no Distrito Federal (SRPRF/DF).

3. Interessado: Identidade preservada (art. 55, caput, da Lei n. 8.443/1992).

13.1. Ministros presentes: José Mucio Monteiro (Presidente), Walton Alencar Rodrigues, Raimundo Carreiro, Ana Arraes, Bruno Dantas e Vital do Rêgo (Relator).
13.2. Ministro-Substituto convocado: Augusto Sherman Cavalcanti.
13.3. Ministros-Substitutos presentes: Marcos Bemquerer Costa e Weder de Oliveira.

ACORDAO-COMPLETO-2451839

Acórdão de Relação 464/2021 - Plenário

Acórdão de Relação

VITAL DO RÊGO

Cuidam os autos de monitoramento do Acórdão 2336/2015-TCU-Plenário, decisão por meio da qual o Tribunal deliberou acerca de denúncia que relatou inconformidades na Superintendência Regional da Polícia Rodoviária Federal no Distrito Federal (SRPRF/DF) relativas à remoção e ao armazenamento de veículos, objetos e animais encontrados nas rodovias sob jurisdição daquele órgão. Reproduz-se a seguir, a título de relatório, a instrução lançada à peça 88:
INTRODUÇÃO
Cuidam os autos de denúncia a respeito de possíveis irregularidades verificadas no 1º Distrito Regional de Polícia Rodoviária Federal no Distrito Federal (1º DRPRF/DF) , atual Superintendência Regional do Distrito Federal (SRPRF/DF) , relativas ao descumprimento de atribuições legais referentes à remoção e ao armazenamento de veículos, objetos e animais encontrados nas rodovias federais.
HISTÓRICO 
Com a finalidade de avaliar os fundamentos das alegações do denunciante, bem como de colher elementos adicionais sobre o assunto, este Tribunal realizou, inicialmente, inspeção em três dos cinco postos de guarda de veículos apreendidos nas estradas federais sob jurisdição do então denominado 1º DRPRF,  localizados na BR 020 Km 12 - Formosa/GO, na BR 060 Km 13 - Recanto das Emas/DF e na BR 040 Km 01 - Santa Maria/DF, quando foi confirmada a maioria dos pontos denunciados, conforme trecho abaixo (voto condutor do Acórdão 2336/2015-TCU-Plenário, de relatoria do Ministro Vital do Rêgo, peça 33) :
a) somente em um dos postos (Zarzur) , existe guincho próprio do Departamento da Polícia Rodoviária Federal - DPRF/MJ, que atende em caráter eventual e apenas em horário comercial;
b) não existe contrato de guincho em vigor, assim, caso haja a necessidade de recolhimento de veículo onde não seja possível o atendimento por meio do guincho acima mencionado, deve o condutor (ou preposto) contratar diretamente o serviço, acertando com o particular contratado o pagamento;
c) o serviço prestado pelo guincho da corporação não é cobrado, para os demais casos a cobrança é feita diretamente ao dono do guincho contratado;
d) não há procedimento, em prática, para garantir que o provedor do serviço seja remunerado;
e) o policial rodoviário, por falta do serviço de guincho, frequentemente, obriga-se a esperar o proprietário ou o seu preposto comparecer ao local, a fim de providenciar a remoção, o que o afasta do posto policial por longo tempo;
f) em alguns casos, o próprio policial rodoviário conduz o veículo até o depósito;
g) frequentemente ocorre de o policial rodoviário recolher o Certificado de Registro de Licenciamento de Veículos - CRLV, entregando ao condutor o Recibo de Recolhimento de CRLV (RRC) , com prazo certo para sanar a irregularidade (usualmente 5 dias) , quando a medida regularmente aplicável seria a apreensão do veículo;
h) os locais de estacionamento dos veículos são inadequados, pois não há obstáculo físico à invasão (como muros ou cercas) , a iluminação é precária; o número de servidores nos postos é muito pequeno para uma vigilância eficaz;
i) há apenas de quatro a seis policiais no plantão, que frequentemente se ausentam dos postos a fim de fiscalizar as rodovias ou atender ocorrências, sendo comum a presença de um único plantonista no posto, encarregado de guarnecê-lo, atender usuários e manter a comunicação de rádio e telefone;
j) no tocante à remoção e à guarda de animais, esclarece que o Distrito não tem veículo destinado a esse fim e que não é usual esse procedimento. Quando verifica a existência de animais nas rodovias, geralmente os donos são encontrados e orientados a recolhê-los. Outras vezes, aciona os órgãos municipais para essa tarefa;
k) não há cobrança de qualquer valor pela estada dos veículos nos depósitos;
l) frequentemente ocorrem furtos de peças dos veículos estacionados; e
m) por ocasião da inspeção, os pátios contavam com aproximadamente 1.900 veículos, sendo 1.200 em Zarzur e 350 em cada um dos outros dois postos.
Posteriormente à inspeção, foram realizadas diligências para sanear estes autos, por meio das quais a então Diretora-Geral do Departamento de Polícia Rodoviária Federal (DPRF) , Sra. Maria Alice Nascimento Souza, informou, em essência, conhecer a existência do problema e estar implementando medidas para resolvê-lo, a exemplo da adoção de sistemas automatizados de recolhimento e liberação de veículos (peça 33, p. 2) .
Superadas as fases de inspeção, diligências e reuniões com os gestores do DPRF, o Tribunal expediu as seguintes deliberações ao órgão (Acórdão 2336/2015-TCU-Plenário, relator Ministro Vital do Rêgo, sessão extraordinária de caráter reservado de 16/9/2015, peça 32) :
9.2. determinar ao Departamento de Polícia Rodoviária Federal, com fundamento no art. 250, inciso II, do RI/TCU, que:
9.2.1 adote, no prazo de 360 dias, as medidas necessárias para dar fiel cumprimento ao disposto no art. 5º da Lei 6.575/1978, no art. 262 da Lei 9.503/1997 e nos demais dispositivos legais e normativos aplicáveis à matéria, regularizando os procedimentos de recolhimento, guarda e desfazimento de bens, animais e veículos apreendidos em rodovias federais, bem como implementando a cobrança de despesas derivadas da remoção e estada desses bens, devendo, sempre que possível, adotar medidas uniformes para todo o território nacional;
9.2.2. adote, no prazo de 180 dias, as medidas necessárias para viabilizar a regulamentação do art. 262, §2º, da Lei 9.503/1997, a fim de possibilitar a cobrança de taxa pela prestação do serviço de remoção e estada de bens, animais e veículos apreendidos nas rodovias federais;
9.2.3. informe a cada 90 (noventa) dias, a contar da data da notificação da presente deliberação, o andamento das medidas mencionadas nos itens anteriores;
9.3. recomendar, com fulcro no art. 250, inciso III, do Regimento Interno/TCU, ao Departamento de Polícia Rodoviária Federal que, ao estabelecer os procedimentos mencionados no item 9.2.1, avalie a conveniência e a oportunidade de outorgar a particulares os serviços de recolhimento, de guarda e de desfazimento de bens, animais e veículos apreendidos nas rodovias federais;
Em outra etapa processual, foram avaliados o nível de cumprimento da determinação e a implementação da recomendação do referido Acórdão 2336/2015-TCU-Plenário, quando foram autorizadas nova diligência e inspeção no DPRF, peças 46-47.
Diligência
A diligência, realizada por meio do Ofício 0498/2018-TCU/SecexDefesa, de 27/6/2018, peça 48, solicitou que o Departamento de Polícia Rodoviária Federal encaminhasse ao Tribunal de Contas da União, preferencialmente em meio eletrônico, informações e documentos referentes à gestão e ao desfazimento de veículos e animais apreendidos nas rodovias federais. 
Em reposta à referida diligência, o órgão solicitou prorrogação de prazo, peça 51, e posteriormente, encaminhou o Oficio 72/2018/DIREX, de 31 de julho de 2018, peça 52, por meio do qual enviou as informações e os documentos solicitados.
Inspeção
Além da referida diligência, e já decorridos cerca de quatro anos desde a prolação do Acórdão 2336/2015-TCU-Plenário, realizou-se inspeção nos postos da PRF Formosa (Formosa/GO) , Zarzur (Recanto da Emas/DF) e Alfa (Santa Maria/DF) , todos sob jurisdição da SRPRF/DF, para fins de verificação do nível de cumprimento do Acórdão 2366/2015-TCU-Plenário. Estendeu-se o trabalho para inspecionar, também, os pátios da empresa contratada para recolher e guardar veículos e bens de terceiros apreendidos no âmbito dessa regional. 
A inspeção foi realizada sob a Portaria de Fiscalização SecexDefesa nº 243, de 29 de março de 2019, peça 59.
Item 9.2.1 da deliberação
adote, no prazo de 360 dias, as medidas necessárias para dar fiel cumprimento ao disposto no art. 5º da Lei 6.575/1978, no art. 262 da Lei 9.503/1997 e nos demais dispositivos legais e normativos aplicáveis à matéria, regularizando os procedimentos de recolhimento, guarda e desfazimento de bens, animais e veículos apreendidos em rodovias federais, bem como implementando a cobrança de despesas derivadas da remoção e estada desses bens, devendo, sempre que possível, adotar medidas uniformes para todo o território nacional; 
Regularização dos procedimentos de recolhimento, guarda e desfazimento de bens, animais e veículos apreendidos ou removidos de rodovias federais
Com vistas a regularizar os procedimentos de recolhimento, guarda e desfazimento de bens, animais e veículos apreendidos ou removidos de rodovias federais, a PRF padronizou normativos internos e estabeleceu diretrizes nacionais por meio da edição do Manual de Recolhimento e Liberação de Veículos-M-003 e do Manual de Gestão de Pátios e Leilão de Veículos de Terceiros-M-018 (peças 57 e 63, p. 8) . Celebrou também contratos, acordos de cooperação e convênios para executar tais procedimentos.
O M-003 (peça 86) tem a finalidade de padronizar os procedimentos a serem adotados pela PRF durante a fiscalização de trânsito pelos policiais rodoviários federais nas situações que ensejam a aplicação das medidas administrativas relacionadas no art. 269, incisos I a VI, da Lei 9.503/1997 (Código de Trânsito Brasileiro - CTB) , bem como as decorrentes do recolhimento e da liberação de veículos acidentados, deteriorados, abandonados na faixa de domínio e os que possuam restrições policiais e judiciais.
 Referido M-003 aborda as seguintes medidas administrativas (peça 86, p. 7) : retenção do veículo, remoção do veículo, recolhimento da carteira nacional e habilitação, recolhimento da permissão para dirigir, recolhimento do certificado de registro de veículo e recolhimento do certificado de registro e licenciamento de veículo. Regulamenta, especificamente, a parte operacional da fiscalização realizada pela PRF.
Já o M-018 (peça 57) tem o propósito de orientar modelos de gestão de pátios e tratar das principais etapas do processo de desfazimento, por meio de leilão, de veículos e bens apreendidos.
Segundo o M-018, cabe à denominada Comissão Nacional de Pátio, por exemplo, buscar soluções para reduzir a quantidade de veículos nos pátios da PRF, realizar o controle de tempo de permanência dos veículos nos pátios e notificar as regionais que apresentarem deficiências no desenvolvimento dessas atividades (peça 57, p. 9) .
Foi atribuída a uma Comissão Regional, em conjunto com os gestores locais das Delegacias/Áreas Operacionais, a tarefa de realizar levantamento, identificação, avaliação, classificação e formação de lotes para o leilão de veículos recolhidos e não reclamados pelos proprietários (peça 57, p. 10) . 
Por sua vez, à Comissão Local, de acordo ainda com o M-018, cabe montar dossiês dos veículos que irão à hasta pública, bem como informar à Comissão Regional os veículos aptos a seguirem para leilão.
A PRF aponta melhoria na gestão de pátio a partir da implementação de uma estrutura tida como mais consolidada, elevando a antiga Divisão de Fiscalização de Trânsito e Transporte (DFT) ao status de Coordenação de Segurança Viária (CSV) , que implicaria, inclusive, ações gerenciais junto as superintendências regionais, notadamente, a padronização de procedimentos e de controles para viabilizar a consolidação e a análise das informações relacionadas à gestão de pátios, peça 72, p. 12. 
Contudo, apesar de as medidas adotadas pelo Departamento sinalizarem para uma evolução na gestão de pátios em relação ao cenário verificado em 2013, há ainda grande dificuldade no processo de desfazimento de bens por meio de leilões, em especial quando se trata de veículos com restrição judicial.
Conforme pode ser observado, após a prolação do Acórdão 2336/2015-TCU-Plenário, o art. 262 da Lei 9.503/1997 foi revogado pela Lei 13.281/2016. A Lei 6.575/1978, por sua vez, já havia sido revogada pela Lei 13.160/2015.
Apesar das modificações, verificamos que as exigências legais anteriores, em sua essência, foram mantidas nos dispositivos inovadores, notadamente no que concerne à remoção, à guarda e ao depósito de veículos e animais, bem como à regulamentação da cobrança de taxas e ao desfazimento de veículos. 
Assim, o §5º do art. 262 da Lei 9.503/1997 (revogado) dispunha:
 (...) 
§5º O recolhimento ao depósito, bem como a sua manutenção, ocorrerá por serviço público executado diretamente ou contratado por licitação pública pelo critério de menor preço.
 (...) 
Na atual normatização (art. 271 da Lei 9.503/1997, alterada pela Lei 13.281/2016) , temos que:
 (...) 
§ 4º Os serviços de remoção, depósito e guarda de veículo poderão ser realizados por órgão público, diretamente, ou por particular contratado por licitação pública, sendo o proprietário do veículo o responsável pelo pagamento dos custos desses serviços.
 (...) 
§10.  O pagamento das despesas de remoção e estada será correspondente ao período integral, contado em dias, em que efetivamente o veículo permanecer em depósito, limitado ao prazo de 6 (seis) meses.
§11.  Os custos dos serviços de remoção e estada prestados por particulares poderão ser pagos pelo proprietário diretamente ao contratado.
 (...) 
Verificamos, assim, que a legislação inova ao estabelecer que o proprietário do veículo realizará o pagamento das despesas de remoção e estada de veículos diretamente aos prestadores de serviços. 
Por sua vez, o art. 5º da Lei 6.575/1978 dispunha:
Art 5º - Não atendendo os interessados ao disposto no artigo anterior, e decorridos noventa dias da remoção, apreensão ou retenção, o veículo será vendido em leilão público, mediante avaliação.
A atual normatização (art. 328 da Lei 9.503/1997, alterada pela Lei 13.160/2015, art. 2º) dispõe sobre apreensão, remoção de veículos e animais e seu desfazimento por meio de leilões nos seguintes termos:
Art. 328. O veículo apreendido ou removido a qualquer título e não reclamado por seu proprietário dentro do prazo de sessenta dias, contado da data de recolhimento, será avaliado e levado a leilão, a ser realizado preferencialmente por meio eletrônico.  
§ 1º Publicado o edital do leilão, a preparação poderá ser iniciada após trinta dias, contados da data de recolhimento do veículo, o qual será classificado em duas categorias:  
 (.....) 
§ 13. Aplica-se o disposto neste artigo, no que couber, ao animal recolhido, a qualquer título, e não reclamado por seu proprietário no prazo de sessenta dias, a contar da data de recolhimento, conforme regulamentação do CONTRAN.  
§ 14. Não se aplica o disposto neste artigo ao veículo recolhido a depósito por ordem judicial ou ao que esteja à disposição de autoridade policial. " (NR) .
Portanto, o prazo para realizar leilões de veículos e animais apreendidos nas rodovias federais passou de noventa para sessenta dias, deixando de fora dessa sistemática os veículos recolhidos a depósitos por ordem judicial ou que estejam à disposição de autoridade policial.      
Nesse sentido, de acordo com as informações apresentadas pela unidade, a maioria das superintendências regionais celebrou convênios ou acordos de cooperação com órgãos de trânsito estaduais para realizar os serviços de remoção, guarda e desfazimento de veículos recolhidos nas rodovias federais, ou firmou contratos para recolhimento e guarda de veículos, peça 63, p. 2-5.
Somente as superintendências regionais em Alagoas, Amapá e São Paulo ainda não teriam, até 5/4/2019, firmado contratos ou convênios para remoção, guarda e desfazimento de veículos e bens apreendidos. Contudo, essas unidades encontrar-se-iam com processos de contratação em andamento para tal fim, peça 63, p. 2-5.
De fato, a maioria das superintendências regionais firmou contratos de prestação de serviços de guinchos e pátios, como verificado na superintendência do DF e em diversas outras regionais, peça 72, p. 4, e peças 82-84. 
No tocante à apreensão de animais, a unidade jurisdicionada central esclarece que seus sistemas não estariam voltados para o registro deles. A fiscalização da PRF destinar-se-ia a evitar obstrução do trânsito e a ocorrência de acidentes. 
Afirma que, nas unidades da federação com maior número acidentes envolvendo animais, formalizou-se acordo com municípios a fim de dotar as rodovias não concedidas com equipamentos e lugares adequados para a guarda de animais (peça 74, p. 1) .
Não obstante os ajustes firmados pela Administração, o quadro seguinte, que traz dados específicos sobre os pátios geridos diretamente pela PRF e pelas empresas contratadas, revela crescimento, em descompasso com a quantidade de veículos leiloados, do número de veículos nos pátios no período de 2015 a 2018, o que demanda o aperfeiçoamento da gestão, notadamente daquela atrelada ao desfazimento.  
Fonte: Ofício nº 41/2019/DCI/DIREX, peça 63, p. 7 e Memorando nº 135/2018/DFT, peça 53, p. 15
A Comissão Nacional de Gestão de Pátios e Leilões (Conagep) aponta como principal causa para o acúmulo de veículos nos pátios a insuficiência de leilões, que decorreria da complexidade dos procedimentos inerentes aos processos da hasta pública (peça 53, p. 5) .
Segundo o órgão, o processo de leilão é complexo e envolve várias etapas que exigem a realização de consultas a diversas bases de dados sob domínio das unidades da federação e de outros órgãos (Detrans, polícias, Poder Judiciário e outros) .
Sobre o tema, relatório elaborado pela Conagep (peça 53, p. 19) aponta três ferramentas facilitadoras da gestão de pátios que são utilizadas pela PRF: convênios ou acordo de cooperação firmados com órgãos executivos de trânsito e contratos celebrados com empresas para realizar serviços de recolhimento e guarda de veículos. Contudo, esclarece que, enquanto no convênio o processo de leilão é transferido ao conveniado, nos contratos permanece com a PRF a obrigação e realizar a hasta pública.
O desfazimento de veículos com restrição judicial ou policial seria ainda mais problemático. Eles representariam cerca de 13% do total de 74.679 veículos estocados em todo o território nacional em 9/4/2019 (peça 72, p. 11-12) .   
Consoante os §§ 14 e 15 do art. 328 do Código de Trânsito Brasileiro (CTB) , com redação dada pela Lei 13.281/2016, identificada a existência de restrição policial ou judicial sobre o prontuário do veículo, a autoridade responsável pela restrição será notificada para a retirada do bem do depósito, mediante a quitação das despesas com remoção e estada, ou para autorizar o seu desfazimento por meio de leilão. 
Todavia, se no prazo de sessenta dias, a contar da notificação, não houver manifestação da autoridade responsável pela restrição judicial ou policial, o órgão de trânsito estará autorizado a promover o leilão do veículo.
Segundo o Manual de Gestão de Pátios e Leilões de Veículos da PRF (M-018) , peça 57, p. 11, a notificação à autoridade judiciária ou policial implica a ciência de que o veículo poderá ser levado a leilão caso não seja regularizado e liberado no prazo de sessenta dias pela autoridade que apôs a restrição judicial.
Além disso, consoante o §16 do art. 328 do CTB, os veículos sucatas e materiais inservíveis de bens automotores que se encontrarem nos depósitos há mais de um ano poderão ser destinados à reciclagem, independentemente da existência de restrições sobre o veículo.
Questionado pela equipe de fiscalização sobre o controle das notificações emitidas pelas superintendências regionais ao Poder Judiciário em 2019 acerca de veículos com restrição judicial (peça 61, p. 2) , o DPRF informa não ter controle consolidado em razão da ausência de sistema específico de gerenciamento de notificações de leilão (peça 74, p. 2) . 
O DPRF afirma também que é necessário o encaminhamento de inúmeros ofícios a todos os juízos que inseriram alguma restrição sobre o veículo, e, não muito raro, os magistrados, em vez de retirarem os veículos ou permitirem seu desfazimento, determinam à PRF que os mantenham em depósitos, ao arrepio do disposto nos §§14 e 15 do art. 328 da Lei 9.503/1997 (Código de Trânsito Brasileiro - CTB (peça 53, p. 10) .
O órgão esclarece que, diante do grave quadro, desde 2013 vem fazendo diversas tratativas para estabelecer um acordo de cooperação técnica com o Conselho Nacional Justiça (CNJ) objetivando empreender esforços conjuntos para dar destinação aos veículos recolhidos aos seus pátios sobre os quais constem alguma restrição judicial, contudo, não obteve êxito na empreitada (peça 53, p. 10) .
A unidade informa, ainda, que a comunicação aos juízes é dificultada pela ausência de acesso a sistemas que possibilitem identificar as autoridades destinatárias das comunicações, pois seria comum existir mais de uma restrição sobre cada veículo.
Alega que em face do insucesso junto ao CNJ, teria encaminhado demanda à Secretaria-Executiva do Ministério da Justiça e Segurança Pública, a fim de viabilizar o pleito relativo à formalização de termo de cooperação técnica, mas também não teria obtido sucesso, peça 72, p. 12.
Sobre esse ponto, impende registrarmos que o Conselho Nacional de Justiça é proprietário do Sistema de Restrições Judiciais de Veículos Automotores-Renajud (Disponível em:  Acesso em 24/4/2019, peça 81) .
O Renajud é um sistema on-line de restrição judicial de veículos que interliga o Judiciário ao Departamento Nacional de Trânsito (Denatran) . A ferramenta eletrônica permite consultas e envio, em tempo real, à base de dados do Registro Nacional de Veículos Automotores (Renavam) , de ordens judiciais de restrições de veículos, inclusive, registro de penhora, de pessoas condenadas em ações judiciais (Disponível em:< http://cnj.jus.br/sistemas/renajud> Acesso em 25/4/2019) .
O acesso ao Sistema Renajud possivelmente impulsionaria o desfazimento de veículos com restrição judicial, pois permitiria a identificação das autoridades passíveis de envio da comunicação prevista no art. 328 do CTB. Contudo, não foram realizados testes para avaliar o nível de acesso que a PRF tem a esse sistema, bem como sua completude para dar atendimento aos fins reclamados pela unidade jurisdicionada.
Emerge, desse modo, a necessidade de a PRF ter acesso a informações sobre quais autoridades impuseram restrição sobre os veículos para que eles sejam notificados do desfazimento, conforme previsto em lei.  
No tocante ao argumento de que os magistrados comumente determinariam à PRF manter os veículos apreendidos com restrição judicial em depósitos ao arrepio do disposto nos §§14 e 15 do art. 328 do CTB, a solução passaria pelo já citado acordo de cooperação cuja assinatura se tenta junto ao CNJ.
Ainda quanto ao desfazimento de veículos, a PRF informa que planeja leiloar trinta mil veículos em 2019, o que representaria aumento significativo de (33,8%) em relação aos 22.411 leiloados em 2018, caso se concretize tal meta (peça 63) . No entanto, tais informações vieram desacompanhadas de evidências que permitam firmar convicção da possibilidade real de execução da meta. Sobre esse tópico, o órgão apenas aponta que a meta para redução do passivo de veículos depositados nos pátios seria objeto de Plano de Ações de 2019 do DPRF, sem, contudo, apresentar evidências de como se materializará essa pretensão (peça 72, p. 12) .
Segundo a PRF (peça 53, p. 23) , grande parte de suas regionais não firmou contratos com leiloeiros ou empresas especializadas em vistoria de veículos. Verificamos, ademais, a existência de diversos contratos cujas vigências findavam-se em 2018 para os quais não constavam informações sobre prorrogação.
Todavia, o órgão esclarece que as aludidas contratações não seriam ferramentas indispensáveis. Caberia ao dirigente regional avaliar se adota ou não essas medidas, considerando o conhecimento, a capacidade técnica e a disponibilidade de servidores em cada unidade. 
Desfazimento de veículos: situação no DF
Em complemento aos dados apresentados no gráfico anterior (Evolução de veículos nos pátios da PRF e das empresas contratadas, no período de 2015 a 2018) , demonstraremos no quadro seguinte, a título ilustrativo, a situação de dois pátios sob a gestão da empresa Rodando Legal, contratada pela SRPRF/DF (posição de maio de 2019) .
O pátio Ceilândia abriga 1.276 veículos dos quais 656 (51,41%) têm mais de sessenta dias de apreensão, enquanto o pátio de Planaltina, 294 veículos, dos quais 195 (66,32%) estão há mais de sessenta dias estacionados. Em ambos os pátios, alguns veículos já ultrapassaram 240 dias em estoque (peças 70-71) . 
	Mês/Ano
	Pátio de Planaltina/DF
	Pátio de Ceilândia/DF
	Tempo médio no pátio - até maio de 2019 (dias) 

	Setembro/2018
	1
	18
	240

	Outubro/2018
	4
	47
	210

	Novembro/2018
	12
	76
	180

	Dezembro/2018
	113
	318
	150

	Janeiro/2019
	65
	197
	120

	Fevereiro/2019
	49
	260
	90

	Março/2019
	50
	360
	60

	TOTAL
	294
	1276
	
		Fonte: Sistema Silver da PRF, peças 70-71
Afora os veículos existentes nos pátios da empresa Rodando Legal, a inspeção constatou que nos postos da PRF localizados na BR 040-Santa Maria/DF, os veículos se encontram sob a guarda do Detran/DF; na BR 060-Samambaia/DF, existem cerca de quarenta veículos no pátio da PRF; na BR 070-Ceilândia, os poucos veículos existentes estavam sendo retirados pelos arrematantes do recente leilão conduzido pelo Detran/DF; e no pátio da BR 020-Formosa, existem cerca de 75 veículos, grande parte com restrição judicial (peça 87) .
Portanto, os dados apresentados, exceto em relação aos veículos sob responsabilidade do Detran/DF, o qual é responsável pelo leilão, revelam o descumprimento legal de o órgão proceder ao desfazimento dos veículos no prazo de sessenta dias após sua apreensão, consoante determina o art. 328 do CTB.
Ainda no caso específico do Distrito Federal, a SRPRF/DF assinou acordo de cooperação com o Detran/DF (peça 79) , na modalidade de gestão compartilhada, para acolher e leiloar os veículos apreendidos nas rodovias federais e firmou três contratos com empresa Rodando Legal - Serviços e Transporte Rodoviário Ltda. para recolhimento e guarda dos veículos (peças 64-66) .
 Na gestão de pátio compartilhada, os veículos ficam no pátio da polícia, mas sob gestão do Detran/DF, inclusive, a remoção, a guarda e o desfazimento deles.
No caso dos contratos firmados com a empresa Rodando Legal, a contratada recolhe e guarda os veículos em pátios próprios. Tal contrato, conforme já mencionado, não contempla a realização de leilão dos veículos.
Nesse contexto, se por um lado a gestão compartilhada de pátio entre a SRPRF/DF e o Detran/DF cumpre o ciclo de recolhimento, guarda e desfazimento, por outro lado, avoluma-se o número de veículos retidos nos pátios de empresas contratadas, como é o caso da Rodando Legal. No período de 2018 a maio de 2019, não houve leilão dos carros apreendidos e guardados no pátio dessa empresa (peça 72, p. 9) .
Os dados do quantitativo de veículos retidos nos pátios da empresa revelam também o risco de saturação dos espaços disponíveis para depósito, de inviabilização de aplicação de medidas administrativas de retenção e recolhimento de veículos nas fiscalizações e de danos ao particular contratado para recolher e guardar veículos, vez que parcela dos valores arrecadados com os leilões são destinados ao pagamento das despesas com remoção e estada dos veículos.
Como exposto nos itens anteriores, o órgão procurou adotar medidas para regularizar os procedimentos de recolhimento, guarda e desfazimento de bens, animais e veículos apreendidos em rodovias federais.
 Implementou também, conforme será detalhado em item específico desta instrução, cobrança de serviços de remoção e estada desses bens e publicou manuais operacionais e tabelas de preços dos serviços.
 Contudo, as medidas mostraram-se insuficientes para dar fiel cumprimento ao prazo determinado pela legislação quanto ao desfazimento dos veículos apreendidos. 
Diante do exposto, sugerimos considerar em cumprimento o item 9.2.1 da deliberação.
Adicionalmente, propomos:
	a) determinar ao DPRF e às suas superintendências regionais que:
a.1) destine à reciclagem os veículos, sucatas e materiais inservíveis de bens automotores apreendidos ou removidos das rodovias federais há mais de um ano, independentemente da incidência de restrições judiciais ou policiais, nos termos do art. 328, §16, da Lei 9.503/1997;
a.2) leve a leilão os veículos apreendidos ou removidos das rodovias federais a qualquer título e não reclamados por seu proprietário no prazo de sessenta dias, contado da data do recolhimento, em cumprimento ao art. 328 da Lei 9.503, de 23/12/1997, observados os §§ 14 e 15 do mesmo artigo;
a.3) no caso de veículos com restrição judicial ou policial, notifique a autoridade para a retirada do bem do depósito, mediante a quitação das despesas com remoção e estada, ou para a autorização do leilão e, passados sessenta dias, a contar da data da notificação, sem manifestação da autoridade responsável pela restrição, promova o leilão do veículo, nos termos regulados no art. 328, §§14 e 15, da Lei 9.503/1997;
a.4) para fins de cumprimento do art. 328, §§14 e 15, da Lei 9.503/1997, implante sistema específico para gerenciamento das comunicações enviadas às autoridades judiciais e/ou policiais que impõem restrição a veículos e bens apreendidos ou removidos das rodovias federais;
a.5) encaminhe ao Tribunal de Contas da União as seguintes informações, discriminadas por regional: 
a.5.1) número dos contratos e/ou convênios ou outros ajustes congêneres firmados para fins de recolhimento, guarda e desfazimento de veículos apreendidos ou removidos das rodovias federais;
a.5.2) quantidade de veículos recolhidos e leiloados e em estoque (acumulado) em 2017, 2018 e 2019;
a.6) dê conhecimento do acórdão às superintendências regionais, orientando-as sobre a exigência de cumprimento das medidas ora determinadas
	b) recomendar ao Ministério da Justiça e Segurança Pública, por meio de sua Secretaria-Executiva que avalie a oportunidade e a conveniência de concluir tratativas junto ao Conselho Nacional de Justiça com vistas a formalizar termo de cooperação ou outro ajuste congênere com o propósito de viabilizar e dar celeridade ao processo de desfazimento de veículos removidos ou apreendidos nas rodovias federais com chancela de restrição judicial, o qual deverá contemplar, em especial, cláusulas que permitam o acesso, por parte da Polícia Rodoviária Federal, a sistemas capazes de identificar as autoridades responsáveis pela restrição judicial, de forma a possibilitar o envio de comunicação de notificação de que trata o art. 328, §14, da Lei 9.503/1997.
Item 9.2.2 da deliberação
adote, no prazo de 180 dias, as medidas necessárias para viabilizar a regulamentação do art. 262, §2º, da Lei 9.503/1997, a fim de possibilitar a cobrança de taxa pela prestação do serviço de remoção e estada de bens, animais e veículos apreendidos nas rodovias federais;
O item da deliberação foi motivado pelo fato de que o então 1º DPRF/DF prestava os serviços de remoção com guincho próprio e guarda de veículos e não cobrava por isso, o que se cogitava estar ocorrendo em todo o território nacional.
Ademais, não existia contrato de prestação de serviço de guincho em vigor. Assim, caso houvesse a necessidade de recolhimento de veículo onde não fosse possível o atendimento por meio do guincho de propriedade da PRF, deveria o condutor (ou preposto) contratar diretamente o serviço, ajustando com o particular contratado o pagamento.
No entanto, posteriormente à expedição do acórdão monitorado, a Polícia Rodoviária Federal adotou medidas necessárias para possibilitar a cobrança pela prestação do serviço de remoção e estada de veículos e bens apreendidos nas rodovias federais. Nesse sentido, elaborou a Tabela de Preços Públicos (Disponível em:  Acesso em 19/2/2019, peça 67) , os quais estão sendo cobrados pela PRF, como evidenciado pelas informações relativas aos valores recolhidos aos cofres públicos pelas SRPRFs nos exercícios de 2016 a 2018, peça 56.
Pertinente esclarecer que a regulamentação da cobrança refere-se a serviços de remoção e guarda de veículos prestados pela PRF com uso de guincho da própria corporação, o que não se confunde com os serviços prestados pelo particular contratado para executar semelhantes tarefas, quando os preços são licitados.
Os valores dos serviços prestados pela polícia, com meios próprios, são recolhidos mediante Guia de Recolhimento da União (GRU) , no código de arrecadação 28830-6-Serviços Administrativos, cuja rubrica contempla os serviços relacionados a diárias e remoção e/ou guarda de veículos, a diárias e/ou recolhimento de animais e à escolta de carga superdimensionadas (peça 74, p. 2) .  
Por outro lado, no caso da prestação e da cobrança de serviços de remoção e guarda de veículos pelo particular contratado, os pagamentos são realizados diretamente pelo proprietário do veículo ao prestador de serviço por meio de boletos bancários, a exemplo do Contrato 06/2017, firmado entre a SRPRF/TO e a empresa Sancar Autocenter Eirelli EPP (peça 84, p. 2) , e de comprovantes de pagamentos realizados à empresa Rodando Legal no DF, às peças 68, p. 4, e 69, p. 3.
O quadro seguinte relaciona, de forma exemplificativa, os serviços e respectivos preços cobrados aos usuários relativos a contratos firmados pela SRPRF/DF. 
	Serviços
	Contrato 8 (R$) BR 020 (peça 64, p. 2) 
	Contrato 10 (R$) BR 040 e 251 (peça 65, p. 1) 
	Contrato 11 (R$) BR 060, 070 e 080 (peça 66, p. 2) 

	1-Acionamento de guincho para recolhimento/remoção de motocicleta ciclomotor, motoneta ou quadriciclo (por veículo) 
	98,00
	94,00
	91,00

	2-Acionamento de guincho para recolhimento/remoção de veículos com peso bruto total com até 3.500 kg (por veículo) 
	188,00
	194,00
	185,00

	3-Acionamento do guincho para recolhimento/remoção de veículos com peso bruto total superior a 3.500 kg (por veículo) 
	366,00
	374,00
	358,00

	4-Guincho (função de deslocamento - R$/km) - valor praticado a partir de 60 km rodados - para todos os tipos de veículos (por veículo) 
	2,00
	1,13
	1,70

	5-Guincho (função da hora trabalhada - R$/h) para destombamento/içamento de veículos com peso bruto total superior a 3.500 kg (por veículo) 
	91,00
	89,00
	78,00

	6-Diária para os veículos recolhidos/removidos do tipo motocicleta, ciclomotor, motoneta ou quadriciclo (por veículo) 
	16,00
	17,00
	16,00

	7-Diária para os veículos recolhidos/removidos com peso bruto total até 3.500 kg (por veículo) 
	28,00
	29,00
	27,00

	8-Diária para os veículos recolhidos/removidos com peso bruto total superior a 3.500 kg (por veículo) 
	94,00
	97,00
	93,00

Fonte: Peças 64-66
Para verificar a regularidade da cobrança dos serviços aos usuários, selecionamos, aleatoriamente, dois processos de remoção e guarda de veículos, peças 68-69.
No processo relacionado a veículo retido no pátio da empresa em Ceilândia/DF, peça 68 (Contrato 10 - BRs 040 e 251, peça 66) , houve o serviço de acionamento de guincho e mais quatro estadas ao custo de R$ 310,00 (quatro diárias x R$ 29,00 + um acionamento de guincho a R$ 194,00) .  
Em outro processo, relacionado ao pátio de Planaltina, peça 69 (Contrato 8 - Planaltina, peça 64) , pelo serviço de acionamento do guincho e dez estadas do veículo no pátio o usuário pagou R$ 468,00 (dez diárias x R$ 28,00 + um acionamento de guincho a R$ 188,00) . 
Desse modo, em face do exame realizado, não foram detectadas quaisquer irregularidades em relação aos preços cobrados nos dois processos de remoção e guarda de veículos examinados na amostra selecionada. 
Vale registrar, por fim, que, nos locais visitados pela equipe de inspeção, constam afixadas em locais visíveis ao público as tabelas de preços dos serviços, o que proporciona o controle da cobrança pelos usuários.
Diante das medidas adotadas pelo órgão, a exemplo da publicação da Tabela de Preços Públicos e da formalização de contratos com empresas particulares para prestar os serviços de recolhimento e guarda de veículos, e, ainda, das evidências de recolhimento dos valores dos serviços prestados pela PRF, sugerimos considerar cumprido o item 9.2.2 da deliberação monitorada.
Item 9.2.3 da deliberação
informe a cada 90 (noventa) dias, a contar da data da notificação da presente deliberação, o andamento das medidas mencionadas nos itens anteriores;
A morosidade então verificada de o DPRF regulamentar a situação da guarda, remoção e desfazimento de veículos e animais apreendidos nas rodovias federais e a ausência de cobrança de taxas pelos serviços prestados levou à necessidade de o Tribunal determinar medidas a fim de acompanhar a implementação do acórdão ora monitorado (peça 33, p. 3) .
Em instrução pretérita, consta que o DPRF cumpriu parcialmente este item do acórdão, vez que deveria ter informado a esta Corte, a cada noventa dias, o andamento das medidas mencionadas nos itens 9.2.1 e 9.2.2 do acórdão monitorado. Efetivamente, o órgão encaminhou apenas duas comunicações. A primeira em 9/12/2015 e a última em 19/5/2016, peça 45, p. 9.
Portanto, sugerimos considerar não cumprido o item 9.2.3 da deliberação.
Item 9.3 da deliberação
recomendar, com fulcro no art. 250, inciso III, do Regimento Interno/TCU, ao Departamento de Polícia Rodoviária Federal que, ao estabelecer os procedimentos mencionados no item 9.2.1, avalie a conveniência e a oportunidade de outorgar a particulares os serviços de recolhimento, de guarda e de desfazimento de bens, animais e veículos apreendidos nas rodovias federais;
Como examinado em item específico desta instrução, a maioria das unidades do DPRF celebrou contratos com empresas privadas para executar serviços de recolhimento e guarda de veículos apreendidos nas rodovias federais.
Em relação a animais, apesar de não apresentar documentos probatórios, o órgão afirmou que formalizou acordo de cooperação para o adequado recolhimento e guarda (peça 74, p. 1) .
Logo, sugerimos considerar implementado o item 9.3 da deliberação monitorada.
CONCLUSÃO
As ações adotadas pelo DPRF em relação ao item 9.2.1 do Acórdão 2336/2015-TCU-Plenário, considerado em cumprimento, sinalizam que o órgão empreendeu esforços para atendê-lo, sendo, entretanto, necessária a expedição de novas determinações a fim de resolver plenamente os problemas encontrados em 2013, notadamente no que concerne ao desfazimento de bens, animais e veículos apreendidos nas rodovias federais.  
A deliberação do item 9.2.2 do acórdão monitorado, por sua vez, pode ser considerada cumprida, tendo em vista a publicação de tabela de valores devidos em face da prestação direta do serviço de remoção e estada de veículos, bens e animais apreendidos nas rodovias federais em todo território nacional, bem como a disponibilização de Guia de Recolhimento da União (GRU) para tal fim.
Quanto ao item 9.2.3, o órgão não informou ao Tribunal, a cada noventa dias, o andamento das medidas para dar cumprimento às deliberações constantes dos itens 9.2.1 e 9.2.2 do acórdão em monitoramento, tendo encaminhado somente dois ofícios. Todavia, em face de novas medidas que ora serão propostas, consideramos dispensável ratificá-lo.
Por fim, no que diz respeito ao item 9.3, verificamos que as unidades regionais do DPRF vêm celebrando contratos de prestação de serviços de recolhimento e de guarda de veículos apreendidos ou removidos das rodovias federais, os quais, todavia, não contemplam a etapa de desfazimento de bens. 
PROPOSTA DE ENCAMINHAMENTO
Ante o exposto, encaminhamos os autos à consideração superior, propondo:
I - em relação ao Acórdão 2336/2015-TCU-Plenário:
considerar não cumprido o item 9.2.3;
considerar em cumprimento o item 9.2.1; e
c)	considerar cumpridos os itens 9.2.2 e 9.3.
II - determinar, com fundamento no art. 250, inciso II, do Regimento Interno do Tribunal de Contas da União, ao Departamento de Polícia Rodoviária Federal que:
leve a leilão os veículos apreendidos ou removidos das rodovias federais a qualquer título e não reclamados por seu proprietário no prazo de sessenta dias, contado da data do recolhimento, em cumprimento ao art. 328 da Lei 9.503/1997, observados os §§ 14 e 15 do mesmo artigo;
no caso de veículos com restrição judicial ou policial, notifique a autoridade para a retirada do bem do depósito, mediante a quitação das despesas com remoção e estada, ou para a autorização do leilão e, passados sessenta dias, a contar da data da notificação, sem manifestação da autoridade responsável pela restrição, promova o leilão do veículo, nos termos regulados no art. 328, §§14 e 15, da Lei 9.503/1997;
destine à reciclagem os veículos, sucatas e materiais inservíveis de bens automotores apreendidos ou removidos das rodovias federais há mais de um ano, independentemente da incidência de restrições judiciais ou policiais, nos termos do art. 328, §16, da Lei 9.503/1997;
para fins de cumprimento do art. 328, §§14 e 15, da Lei 9.503/1997, implante sistema específico para gerenciamento das comunicações enviadas às autoridades judiciais e/ou policiais que impõem restrição a veículos e bens apreendidos ou removidos das rodovias federais;
encaminhe ao Tribunal de Contas da União as seguintes informações, discriminadas por regional: 
e.1) número dos contratos e/ou convênios ou outros ajustes congêneres firmados para fins de recolhimento, guarda e desfazimento de veículos apreendidos ou removidos das rodovias federais;
e.2) quantidade de veículos recolhidos e leiloados e em estoque em 2017, 2018 e 2019;
dê conhecimento do acórdão às superintendências regionais, orientando-as sobre a exigência de cumprimento das medidas ora determinadas.
III - recomendar ao Ministério da Justiça e Segurança Pública, por meio de sua Secretaria-Executiva, que avalie a conveniência e a oportunidade de concluir tratativas junto ao Conselho Nacional de Justiça com vistas a formalizar termo de cooperação ou outro ajuste congênere com o propósito de viabilizar e/ou dar celeridade ao processo de desfazimento de veículos removidos ou apreendidos nas rodovias federais com chancela de restrição judicial, o qual deverá contemplar, em especial, cláusulas que permitam o acesso, por parte da Polícia Rodoviária Federal, a sistemas capazes de identificar as autoridades responsáveis pela restrição judicial, de forma a possibilitar o envio de comunicação de notificação de que trata o art. 328, §14, da Lei 9.503/1997; e
IV - fixar prazo de cento e vinte dias para que o Departamento de Polícia Rodoviária Federal e a Secretaria Executiva do Ministério da Justiça e Segurança Pública manifestem-se quanto ao cumprimento das deliberações II e III, respectivamente.
A unidade técnica manifestou-se de acordo com a proposta de encaminhamento, conforme a manifestação à peça 89.
	É o relatório.

não há.

Não atuou.

MONITORAMENTO DE DETERMINAÇÕES E RECOMENDAÇÃO AO DEPARTAMENTO DE POLÍCIA RODOVIÁRIA FEDERAL. REMOÇÃO, ARMAZENAMENTO E DESFAZIMENTO DE VEÍCULOS E ANIMAIS APREENDIDOS EM RODOVIAS FEDERAIS. CUMPRIMENTO DE PARTE DAS DETERMINAÇÕES. MEDIDAS EM ANDAMENTO. SOLICITAÇÃO DE NOVAS INFORMAÇÕES. CIÊNCIA. PROSSEGUIMENTO DO FEITO.

DENÚNCIA (DEN)

Secretaria de Controle Externo da Defesa Nacional e da Segurança Pública (SecexDefesa).

Cuidam os autos de monitoramento do Acórdão 2336/2015-TCU-Plenário, decisão por meio da qual o Tribunal deliberou acerca de denúncia que relatou inconformidades no 1º Distrito Regional de Polícia Rodoviária Federal no Distrito Federal (1º DRPRF/DF) , atual Superintendência Regional da Polícia Rodoviária Federal no Distrito Federal (SRPRF/DF) , relativas à remoção, ao armazenamento e ao desfazimento de veículos, objetos e animais encontrados nas rodovias sob jurisdição daquele órgão.
Após a realização de inspeção em três dos cinco postos sob jurisdição do então 1º Distrito Regional da PRF/DF, chegou-se à conclusão que os apontamentos carreados na denúncia foram de fato observados, em suma: existência de apenas um guincho próprio, cujo serviço não era cobrado do usuário; ausência de contrato de guincho terceirizado, fazendo com que os usuários contratassem diretamente os particulares; locais de estacionamento inadequado, com ocorrência de furtos nos depósitos de carros; ausência de cobrança pela estadia dos carros nos depósitos; ausência de meios para remoção e guarda de animais encontrados nas rodovias; grande estoque de carros acumulados nos depósitos.
Além disso, apesar de a denúncia ter versado especificamente sobre fatos ocorridos no 1ºDRPRF/DF, foram levantadas informações junto à Diretoria-Geral da PRF, de sorte que os elementos colhidos levaram à conclusão que os problemas não se restringiam àquele distrito. Em decorrência da situação, o Acórdão 2336/2015-TCU-Plenário foi exarado nos seguintes comandos:
9.2. determinar ao Departamento de Polícia Rodoviária Federal, com fundamento no art. 250, inciso II, do RI/TCU, que:
9.2.1 adote, no prazo de 360 dias, as medidas necessárias para dar fiel cumprimento ao disposto no art. 5º da Lei 6.575/1978, no art. 262 da Lei 9.503/1997 e nos demais dispositivos legais e normativos aplicáveis à matéria, regularizando os procedimentos de recolhimento, guarda e desfazimento de bens, animais e veículos apreendidos em rodovias federais, bem como implementando a cobrança de despesas derivadas da remoção e estada desses bens, devendo, sempre que possível, adotar medidas uniformes para todo o território nacional;
9.2.2. adote, no prazo de 180 dias, as medidas necessárias para viabilizar a regulamentação do art. 262, §2º, da Lei 9.503/1997, a fim de possibilitar a cobrança de taxa pela prestação do serviço de remoção e estada de bens, animais e veículos apreendidos nas rodovias federais;
9.2.3. informe a cada 90 (noventa) dias, a contar da data da notificação da presente deliberação, o andamento das medidas mencionadas nos itens anteriores;
9.3. recomendar, com fulcro no art. 250, inciso III, do Regimento Interno/TCU, ao Departamento de Polícia Rodoviária Federal que, ao estabelecer os procedimentos mencionados no item 9.2.1, avalie a conveniência e a oportunidade de outorgar a particulares os serviços de recolhimento, de guarda e de desfazimento de bens, animais e veículos apreendidos nas rodovias federais;
Na presente fase de monitoramento, a SecexDefesa, após realizar nova inspeção nos mesmos postos no DF visitados anteriormente e colher informações mediante diligência, concluiu, de modo geral, que as ações adotadas pelo Departamento de Polícia Rodoviária Federal (DPRF) , embora sinalizem esforços no sentido de solucionar os problemas apontados, não foram capazes de elidi-los completamente, razão pela qual propõe a expedição de novas medidas ao DPRF e às superintendências regionais, entre determinações, recomendação e solicitação de novas informações (peças 87-89) .
Feita esta breve introdução, passo a discutir a matéria.
Pelas razões a seguir expostas, acolho parcialmente a proposta de encaminhamento oferecida pela unidade técnica.
Desde a prolação do Acórdão 2336/2015-TCU-Plenário, houve relevantes modificações legislativas, como a diminuição do prazo para a realização de leilões de veículos apreendidos e não reclamados, que passou a ser de sessenta dias, e não mais de noventa (alteração do art. 328 do Código Nacional de Trânsito - CTN introduzida pela Lei 13.160/2015, art. 2º) , e a possibilidade de os serviços de remoção serem pagos diretamente pelo proprietário ao contratado particular (alteração dos arts. 262 e 271 do CTN pela Lei 13.281/2016) , fato que já vinha ocorrendo na prática.
Em atendimento ao item 9.2.1 do acórdão em monitoramento, a PRF padronizou normativos com vistas a regularizar os procedimentos de recolhimento, guarda e desfazimento de bens, e também estabeleceu diretrizes nacionais por meio da edição do Manual de Recolhimento e Liberação de Veículos-M-003 e do Manual de Gestão de Pátios e Leilão de Veículos de Terceiros-M-018.
De acordo com a Direção Geral da PRF, a maior parte das superintendências regionais celebrou convênios ou acordos de cooperação com órgãos de trânsito estaduais para realizar a remoção, guarda e desfazimento de veículos recolhidos, ou ainda firmou contratos para tais fins. 
Contudo, passados cerca de quatro anos desde a prolação do Acórdão 2336/2015-TCU-Plenário, a despeito de as medidas adotadas pelo Departamento indicarem melhoria na gestão dos pátios em relação ao cenário verificado àquela oportunidade, há ainda grande dificuldade no processo de desfazimento de bens por meio de leilões, em especial quando se trata de veículos com restrição judicial. 
Tal quadro é ilustrado pelo gráfico constante do relatório transcrito anteriormente (pág. 6) , no qual se observa que, não obstante o incremento do número de veículos leiloados (aumento de 85% em 2018 quando comparado com o verificado em 2015, de 12.140 unidades) , houve um crescimento do estoque nos depósitos (em 2015, havia 52.457 veículos nos pátios, enquanto em 2018 esse número passou para 75.488) .
A Comissão Nacional de Gestão de Pátios e Leilões (Conagep) aponta como principal causa para o acúmulo de veículos a insuficiência de leilões, procedimentos esses que são complexos e envolvem várias etapas que exigem a realização de consultas a diversas bases de dados sob domínio das unidades da federação e de outros órgãos (Detrans, polícias, Poder Judiciário e outros) . 
Relata-se particular dificuldade com relação aos veículos que possuem alguma pendência judicial ou policial (representavam 13% do total de 74.679 veículos estocados em 9/4/2019) , pois esses casos exigem prévia notificação junto à respectiva autoridade, o que demanda o encaminhamento de inúmeros ofícios e, não raro, magistrados ordenam a manutenção do bem móvel no pátio da PRF, em vez de determinar a sua retirada ou permitir o seu desfazimento.
Cabe registrar o relato do órgão (peça 72, p. 12) de que restaram infrutíferas as tratativas para estabelecer acordo de cooperação com o Conselho Nacional de Justiça - CNJ com o fito de empreender esforços conjuntos para dar destinação aos veículos recolhidos nos quais exista alguma restrição judicial. Consta, inclusive, à mesma peça (p. 14-17) , manifestação da Advocacia-Geral da União favorável à minuta de cooperação então submetida para apreciação, datada de novembro de 2017.
A direção do órgão também reportou dificuldades enfrentadas com relação ao Sistema de Restrições Judiciais de Veículos Automotores - Renajud, de propriedade do CNJ. Embora a PRF não tenha entrado em detalhes com relação a tais intempéries, depreende-se da manifestação que também poderiam ser superadas com o acordo de cooperação junto ao CNJ.
Diante do cenário delineado, em que as medidas tomadas pela Direção da Polícia Rodoviária Federal mostraram-se insuficientes para dar cumprimento ao prazo determinado pela legislação para desfazimento dos veículos apreendidos, a unidade técnica propôs as seguintes medidas:
a) determinar ao DPRF e às suas superintendências regionais que:
a.1) destine à reciclagem os veículos, sucatas e materiais inservíveis de bens automotores apreendidos ou removidos das rodovias federais há mais de um ano, independentemente da incidência de restrições judiciais ou policiais, nos termos do art. 328, §16, da Lei 9.503/1997;
a.2) leve a leilão os veículos apreendidos ou removidos das rodovias federais a qualquer título e não reclamados por seu proprietário no prazo de sessenta dias, contado da data do recolhimento, em cumprimento ao art. 328 da Lei 9.503, de 23/12/1997, observados os §§ 14 e 15 do mesmo artigo;
a.3) no caso de veículos com restrição judicial ou policial, notifique a autoridade para a retirada do bem do depósito, mediante a quitação das despesas com remoção e estada, ou para a autorização do leilão e, passados sessenta dias, a contar da data da notificação, sem manifestação da autoridade responsável pela restrição, promova o leilão do veículo, nos termos regulados no art. 328, §§14 e 15, da Lei 9.503/1997;
a.4) para fins de cumprimento do art. 328, §§14 e 15, da Lei 9.503/1997, implante sistema específico para gerenciamento das comunicações enviadas às autoridades judiciais e/ou policiais que impõem restrição a veículos e bens apreendidos ou removidos das rodovias federais;
Observo que as três primeiras medidas se referem a comandos para mero cumprimento de Lei, determinações essas que têm sido evitadas pelo TCU. Conquanto a Srª. secretária em substituição, à peça 89, tenha afirmado que a medida está autorizada pela exceção prevista no inciso II do art. 5º da Resolução TCU 265/2014, o caso concreto em exame não nos parece permitir tal conclusão. 
Com efeito, o referido dispositivo mencionado refere-se à "fixação do prazo de até 15 dias, para que o responsável adote as providências necessárias ao exato cumprimento da lei, na hipótese de ilegalidade de ato ou contrato em execução, conforme previsto no art. 251 do Regimento Interno", comando este que não teria qualquer utilidade ou factibilidade com relação aos problemas estruturais na administração dos pátios de veículos, que passam não só pela interlocução com as unidades regionais da PRF, que possuem autonomia administrativa, como avançam a esfera de competência de outros órgãos e até de outros poderes, fatores alheios à sua governança.
Veja-se ainda que, a rigor, o art. 251 do RITCU exigiria não só a assinatura de prazo para exato cumprimento da lei, mas também a audiência de responsáveis, o que não foi proposto pela unidade técnica, em mais um indicativo de que não há aqui subsunção da situação em tela àquele dispositivo.
Na mesma esteira, carece de fundamentação a sugestão de determinação para que a PRF implante sistema específico de gerenciamento das comunicações enviadas às autoridades judiciais ou policiais que impõe restrição aos veículos, uma vez que não está precedida de análise de viabilidade de implementação ou de contato prévio com o gestor (Portaria 265/2014, art. 3º, inciso V) sobre a proposta de solução apontada.
Também considero despicienda a proposta de recomendação ao Ministério da Justiça e Segurança Pública para que avalie a oportunidade e conveniência de concluir as tratativas junto ao Conselho Nacional de Justiça com vistas a formalizar o acordo de cooperação já mencionado alhures. Conforme se depreende da manifestação da PRF, os esforços nesse sentido não lograram surtir efeito em face da ausência de manifestação por parte do CNJ, de sorte que considero mais adequado solicitar informações àquele órgão do Judiciário para uma melhor avaliação da situação. 
A determinação constante do item 9.2.2 do acórdão em monitoramento foi motivada pelo fato de que o então 1º DPRF/DF prestava serviços de remoção com guincho próprio e guarda de veículos sem a respectiva cobrança, com indicativos de que o problema poderia estar ocorrendo em outras localidades do território nacional. 
Na presente fase, constatou-se que a PRF adotou medidas para possibilitar as devidas cobranças - à peça 56, constam informações relativas aos valores recolhidos aos cofres públicos nos últimos três exercícios, um total de R$ 49 milhões. Saliente-se que tais valores referem-se aos serviços prestados diretamente pela polícia, por meios próprios, cujos pagamentos são recolhidos mediante Guia de Recolhimento da União (código de arrecadação 28830-6 - Serviços Administrativos) , diferente da situação em que a prestação do serviço de remoção e guarda se dá por meio de contratada, quando o usuário realiza o pagamento diretamente à empresa respectiva, por meio de boleto bancário.
Dessa forma, pode-se considerar a determinação cumprida.
Com relação à determinação do subitem 9.2.3 da decisão em monitoramento, para que o DPRF informasse a cada noventa dias o andamento das medidas tomadas, embora o órgão a tenha cumprido apenas parcialmente, verifico que não houve maiores prejuízos ao acompanhamento da matéria por parte do TCU.
Finalmente, a recomendação exarada no item 9.3 do Acórdão 2336/2015-TCU-Plenário, no sentido de que o DPRF avaliasse a conveniência e oportunidade de outorgar aos particulares os serviços de recolhimento, guarda e desfazimento de bens, animais e veículos apreendidos nas rodovias federais, a maioria das unidades do órgão celebrou contratos com empresas privadas para tal desiderato, conforme já relatado anteriormente, de sorte que se considera implementada.
Por fim, acolho a proposta da unidade técnica de solicitar novas informações ao DPRF, discriminadas por regional, para que o Tribunal possa ter condições de continuar monitorando a matéria.
	Com essas considerações, VOTO para que o Tribunal aprove a minuta de acórdão que ora submeto à apreciação deste Colegiado.
TCU, Sala das Sessões Ministro Luciano Brandão Alves de Souza, em 9 de outubro de 2019.
Ministro VITAL DO RÊGO 
Relator